臺灣臺北地方法院民事判決　　　　　　　93年度訴字第4771號
　　原　　　告　雙和不動產仲介經紀有限公司
　　法定代理人　庚○○
　　訴訟代理人　戊○○
　　原　　　告　己○○
　　上2 人共同
　　訴訟代理人　錢裕國律師
　　複　代理人　賴建宏律師
　　被　　　告　丙○○
　　訴訟代理人　王元勳律師
　　　　　　　　李怡欣律師
上開當事人間請求給付報酬等事件，本院於中華民國94年5 月17
日言詞辯論終結，判決如下：
    主      文
被告應給付原告雙和不動產仲介經紀有限公司新臺幣肆拾壹萬陸
仟捌佰元及自民國九十三年十一月十六日起至清償日止，按週年
利率百分之五計算之利息。
原告其餘之訴駁回。
訴訟費用由被告負擔百分之四十五，餘由原告己○○負擔。
本判決第一項，得假執行；但被告如以新臺幣肆拾壹萬陸仟捌佰
元為原告預供擔保，得免為假執行。
原告其餘假執行之聲請駁回。
    事實及理由
一、原告起訴主張：被告於民國93年9 月16日與原告雙和不動產
    仲介經紀有限公司（下稱雙和公司）簽訂不動產委託銷售契
    約書（下稱系爭契約），同意以新臺幣（下同）1042萬元之
    價格委託原告雙和公司銷售被告所有坐落臺北市○○○路○
    段248 巷20號7 樓之房地不動產（下稱系爭房地），嗣經原
    告己○○出價1050萬元，並於93年10月3 日交付面額為50萬
    元之支票作為定金，原告雙和公司即依據系爭契約第7 條第
    6 項之約定代被告收受前開定金，依據民法第248 條之規定
    ，被告與原告己○○之買賣契約業已合法成立，惟事後經原
    告雙和公司通知被告業已成交後，被告竟反悔不肯出售及辦
    理簽約事宜，原告雙和公司自可依據系爭契約第11條第1 項
    第4 款之約定請求被告給付委託銷售價格4 ％即42萬元之服
    務報酬（00000000*4％＝420000），另因原告己○○所交付
    之定金支票現由原告雙和公司保管中，原告己○○則可依據
    系爭契約第8 條第1 項後段及民法第249 條第3 款之規定請
    求被告加倍返還定金50萬元。另原告己○○確有開立定金支
    票且與原告雙和公司簽訂買方定金收款憑證，且委任訴訟代
    理人提起本件訴訟，而買方定金收款憑證中所稱之定金50萬
    元並非獨立在購屋總價金1050萬元之外，亦即若雙方依約履
    行，則原告己○○僅需另行給付已支付定金50萬元後之餘額
    1000萬元，核與民法第249 條第1 款規定相符，買方定金收
    款憑證並無誤載之問題，定金支票之發票人黃勇義為原告己○○之妹婿，經原告己○○委託而簽立系爭支票作為定金，
    並無被告所辯無買方即原告己○○存在之情況。此外，原告
    雙和公司人員戊○○及乙○○已於93年9 月初將系爭契約逐
    條解釋予被告瞭解，經長時間接洽後，被告始於96年9 月16
    日簽立系爭契約，且觀諸經被告簽署之系爭契約前言之記載
    「‧‧‧本契約書於簽訂前業經委託人（即被告）審閱5 天
    ，並經雙方協商後合意訂定條款如下：‧‧‧。」亦可知系
    爭契約確經被告審閱5 日，況原告雙和公司於被告簽立系爭
    契約後，曾多次帶多組客戶前往被告居住之系爭房地察看，
    若被告欲否認系爭契約之效力，期間即有多次機會向原告雙
    和公司表示，但卻於本件訴訟中始提出此答辯，顯不可採信
    等情。並聲明：(一)被告應給付原告雙和公司42萬元，即自起
    訴狀繕本送達被告翌日起至清償日止按週年利率5 ％計算之
    利息。(二)被告應給付原告己○○50萬元，即自起訴狀繕本送
    達被告翌日起至清償日止按週年利率5 ％計算之利息。(三)願
    供擔保請准宣告假執行。
二、被告則以：被告與原告雙和公司所簽訂之系爭契約，性質屬
    定型化契約，被告並未事先審閱系爭契約之契約內容，被告
    依據消費者保護法第11條之1 第2 項之規定可主張系爭契約
    第7 條第6 款及第11條第1 項第4 款之條款不構成契約內容
    ，原告雙和公司自不得主張前開契約條款。另被告與原告己○○並未簽訂任何買賣契約，而原告雙和公司亦未依據系爭
    契約第7 條第4 款之約定將要約書轉交被告，且觀諸原告雙
    和公司與己○○簽立之買方定金收款憑證，將定金及各期款
    項相加為1100萬元（即定金50萬元、用印款100 萬元、完稅
    款100 萬元及尾款850 萬元），與總價額1050萬元並不相符
    ，而原告己○○所提出之定金支票發票人為訴外人黃勇義，
    發票日復為93年10月30日，顯見本件並無買方即原告己○○
    存在，況民法第248 條之規定係推定契約成立，亦非視為契
    約成立，原告己○○並不得援引民法第248 條之規定主張其
    與被告之買賣契約成立，是被告自無須依據民法第249 條第
    3 款之規定加倍返還原告己○○50萬元等語，資為抗辯。並
    聲明：(一)原告之訴及其假執行之聲請均駁回。(二)如受不利判
    決，願供擔保請准宣告免為假執行。
三、本件被告係於93年9 月16日簽訂系爭契約以1042萬元之委託
    銷售價格委由原告雙和公司銷售系爭房地。被告與原告己○○間並未簽訂任何買賣契約，被告於收受原告雙和公司寄發
    內容為通知原告己○○出價1050萬元並請被告於收受存證信
    函3 日內與原告雙和公司聯絡簽約事宜之存證信函後，迄未
    向原告雙和公司確認原告己○○之出價等情，為兩造所不爭
    執，並有原告提出之系爭契約及存證信函為證，自堪信為真
    實。至於原告雙和公司請求被告給付服務報酬42萬元及原告
    己○○請求被告加倍給付定金50萬元，為被告所否認，並以
    前開情詞置辯，則本件應審酌之要點厥為：(一)系爭契約於簽
    訂前是否業經被告審閱5 日？(二)原告己○○是否可請求被告
    加倍返還定金50萬元？(三)原告雙和公司是否可請求被告給付
    服務報酬42萬元？經查：
  (一)系爭契約於簽訂前是否業經被告依消費者保護法第11條之1
    規定審閱？
    (1)按企業經營者與消費者訂立定型化契約前，應有30日以內
      之合理期間，供消費者審閱全部條款內容。違反前項規定
      者，其條款不構成契約內容，但消費者得主張該條款仍構
      成契約之內容。中央主管機關得選擇特定行業，參酌定型
      化契約條款之重要性、涉及事項之多寡及複雜程度等事項
      ，公告定型化契約之審閱期間，消費者保護法第11條之1
      定有明文。次按不動產委託銷售定型化契約及其附件之審
      閱期間不得少於3 日，亦有內政部於92年6 月26日所發內
      授中辦地字第0920082743號公告可參，可知系爭契約之合
      理審閱期間至少需3 日。
    (2)證人乙○○於本院到庭證稱：伊受僱於原告雙和公司擔任
      營業員，負責帶領客戶看房子。因被告之子周承德告知被
      告欲出售系爭房地而請伊前往洽談，經店長戊○○與相關
      仲介業者聯繫詢問行情後，伊與戊○○於93年9 月11日攜
      帶系爭契約前往被告住處，當時被告及被告之配偶丁○○○均在場，經戊○○向被告解釋系爭契約條款內容及說明
      附近之行情價為900 多萬元，被告即答稱希望扣掉相關費
      用後可拿到價款1000萬元，丁○○○也提及希望幫忙賣房
      子並請伊在忠孝東路5 段幫忙再找房子，之後戊○○即與
      被告及丁○○○聊天，聊了很久後，伊及與戊○○一起離
      開，系爭契約即交付被告。嗣於93年9 月16日，伊及與店
      內之黃經理一同前往被告住處簽立系爭契約等語（見本院
      94年1 月24日準備程序筆錄第1 頁至第4 頁），核與原告
      雙和公司訴訟代理人戊○○到庭陳稱：伊於93年9 月11日
      曾與乙○○去找被告洽談，洽談及聊天共約1 、2 小時，
      當時還有丁○○○在場等語相符；且證人甲○○到庭結證
      稱：伊自93年8 月3 日起迄今，在正義國宅第15棟大樓作
      管理員，在該大樓之一樓進門處辦公，上班時間為上午9
      時至下午7 時，上班日為每個星期1 到星期6 ，上班日不
      能請假，伊認識居住在大樓20號7 樓之被告。伊記得在93
      年9 月間曾有房屋仲介的2 、3 個人去找被告，但次數好
      像是1 次，伊也曾看過戊○○，但不記得看到房屋仲介及
      戊○○確切時間，當時仲介來時，伊就按對講機確認被告
      在家，仲介就上樓，伊並不知道仲介來的目的為何，但因
      伊很少看到丁○○○在大樓進出，所以伊認為仲介來拜訪
      當天，丁○○○應該不在家等語（見本院94年3 月7 日準
      備程序筆錄第2 頁至第4 頁）；證人丁○○○亦到庭證稱
      ：伊平日係住在系爭房地內，但因為伊女兒從事空服員之
      工作，所以伊會在女兒家照顧孫子，於93年9 月11日時，
      因美國曾發生911 事件，伊會特別擔心女兒，所以伊記得
      當日係在女兒家中。伊有看過戊○○來跟被告談房子的事
      1 次，當時被告尚未簽立委託書，但不確定當時洽談時間
      是在93年9 月16日前或後。伊並不認識21世紀的黃文政經
      理等語（見同上準備程序筆錄第5 頁至第7 頁），而本件
      原告雙和公司與被告簽訂系爭契約之時復為93年9 月16日
      ，已如前述，顯見原告雙和公司人員戊○○與乙○○於被
      告93年9 月16日簽訂系爭契約前確曾前往被告住處向被告
      解釋系爭契約條款內容並交付系爭契約供被告審閱。另參
      以被告親簽之系爭契約前言，已明確敘及系爭契約經委託
      人即被告審閱5 日之情，且被告委託原告雙和公司銷售之
      價格高達1042萬元，被告又豈有不事先謹慎審閱系爭契約
      內容而貿然簽訂之理？況被告於原告雙和公司事後帶領多
      組買方前往被告住處察看之際，亦未曾就系爭契約內容表
      示任何異議，則被告辯稱其未審閱系爭契約內容云云，實
      屬可疑，從而，原告雙和公司主張系爭契約第7 條第6 款
      及第11條第1 項第4 款符合消費者保護法第11條之1 規定
      應為兩造契約內容，自堪採信。
    (二)原告己○○是否可請求被告加倍返還定金50萬元？
      按當事人互相表示意思表示一致者，無論其為明示或默示
      ，契約即為成立；稱買賣者，謂當事人約定一方移轉財產
      權於他方，他方支付價金之契約。當事人就標的物及其價
      金互相同意時，買賣契約即為成立，民法第153 條第1 項
      及第345 條分別定有明文。本件被告與原告雙和公司於簽
      訂不動產委託銷售契約時，雖於系爭契約第2 條約定委託
      銷售價格於1042萬元，惟系爭房地之買賣方法依約應由買
      方向原告提出要約，要約經原告承諾（確認）後，始成立
      買賣契約，並非一旦有買方出價超過委託銷售價格，身為
      委託人之被告即無繼續等待並選擇買賣條件更為有利出價
      之權利，觀諸系爭契約第7 條第4 款「如買方簽立要約書
      ，受託人（即原告雙和公司）應將要約書轉交委託人（即
      被告），不得隱瞞或扣留。」、第11條第2 項第4 款「委
      託人若有買方書面承購價格已達委託人之最低委託出售價
      格，而拒絕簽署確認者，視為受託人已完成仲介之義務，
      ‧‧‧。」之約定甚明，次參諸系爭契約第7 條第6 款「
      契約成立後，委託人同意授權受託人代為收受買方支付之
      購屋定金。」之約定，可知本件系爭房地買賣，買方所提
      出價之要約需經被告確認雙方就標的物及價金達成合意，
      買賣契約始行成立，而原告雙和公司則需於買賣契約成立
      後，始有權代被告收受定金，若被告拒絕確認買方之出價
      價，亦僅生被告是否需依系爭契約第11條第1 項第4 款規
      定對原告雙和公司負違約責任之問題。從而，本件原告己○○提出以1050萬元價格購買系爭房地之要約後，既未獲
      得被告之確認，而被告與原告己○○亦未簽立任何買賣契
      約，是被告與原告己○○間就系爭房地自未成立買賣契約
      ，依據前開規定及說明，因被告與原告己○○間之買賣契
      約尚未成立，原告雙和公司即無權代被告收受定金，實難
      以原告雙和公司收受原告己○○交付之支票即遽認被告業
      已收受定金，是原告己○○主張依據系爭契約第8 條第1
      款後段及民法第249 條第3 款之規定請求被告加倍給付定
      金50萬元，要難憑採。
    (三)原告雙和公司是否可請求被告給付服務報酬42萬元？
      (1)原告己○○確曾於93年10月3 日以書面提出高於被告委
        託銷售價格之1050萬元向被告提出要約一節，業據原告
        提出買方定金收款憑證、原告己○○委託黃勇義開立之
        面額50萬元定金支票及原告雙和公司於93年10月7 日寄
        發與被告之存證信函在卷可參，而買方定金收款憑證上
        所載買方姓名及價格等項亦核與原告雙和公司所發前開
        存證信函上之記載相符，自堪信原告己○○確有以1050
        萬元之價格承購系爭房地之意思表示。另就被告辯稱定
        金與各期款項相加為1100萬元、50萬元定金支票非原告
        己○○所開立、發票日為93年10月30日及原告未依系爭
        契約第7 條第4 款將要約書交付被告而認並無買方即原
        告己○○存在云云，觀諸原告雙和公司提出其與原告己○○所簽立買方定金收款憑證第2 條，業已明確約定原
        告雙和公司所收受之金額50萬元之支票係用作定金之用
        ，且依民法第249 條第1 款之規定，於契約履行時，可
        返還定金或作為給付之一部，可知上開買方定金收款憑
        證中就定金及付款方式之約定，並無被告所指總金額為
        1100萬元之情，又本件買方即原告己○○買受系爭房地
        所支付之定金，非不得由第3 人代為，且買賣要約非要
        式行為，原告己○○以1050萬元價格購買系爭房地之要
        約意思表示業經原告雙和公司於93年10月7 日以存證信
        函向被告表明，是定金支票發票人、發票日為何及原告
        雙和公司未即將要約書轉交被告等節，與原告己○○有
        無以1050萬元之價格購買系爭房地之意一事，並無必然
        之關係，被告空言爭執買方即原告己○○不存在，顯無
        足取。
      (2)按委託人有買方書面承購價格已達委託人之最低委託出
        售價格，而委託人卻拒絕簽署確認者，視為受託人已完
        成仲介之義務，委託人仍應全額一次支付委託銷售金額
        4 ％服務報酬予受託人，系爭契約第11條第1 項第4 款
        定有明文。本件被告於原告己○○以買方定金收款憑證
        之書面提出超過被告之最低委託出售價格後，被告於收
        受原告雙和公司93年10月7 日寄發之存證信函催促被告
        確認後，被告迄未確認各情，已如前述，則依據前開約
        定，堪認原告雙和公司業已完成仲介之義務，被告即應
        全額一次支付委託銷售金額4 ％服務報酬予原告雙和公
        司，惟因系爭契約第2 條業已就委託銷售金額定義為「
        委託人願意出售之房地價格為1042萬元」，則原告雙和
        公司所得請求之服務報酬應僅限於委託銷售金額之4 ％
        即41萬6800元（00000000*4％＝416800），原告雙和公
        司逾此部分之請求，委無足取。
四、綜上所述，原告雙和公司依據系爭契約第11條第1 項第4 款
    約定請求被告給付41萬6800元及自起訴狀繕本送達被告翌日
    即93年11月16日起至清償日止按週年利率5 ％計算之利息，
    為有理由，應予准許，原告雙和公司逾此部分之請求及原告
    己○○依據系爭契約第8 條第1 款後段及民法第249 條第3
    款規定請求被告加倍給付定金50萬元之請求，均為無理由，
    應併予駁回。
五、本件事證業已明確，兩造其餘主張陳述及所提之證據，經本
    院審酌後，認均不足以影響本判決之結果，均毋庸再予論述
    ，附此敘明。
六、本件原告雙和公司勝訴部分，因所命給付之金額未逾50萬元
    ，爰依職權宣告假執行，另被告並陳明願供擔保請准宣告免
    為假執行，核無不合，爰就被告之聲請酌定相當之擔保金額
    ，予以准許。至於原告雙和公司及己○○敗訴部分，其假執
    行之聲請即均失所附麗，應均予駁回。
七、據上論結，原告之訴為一部有理由，一部無理由，依民事訴
    訟法第78條、第79條、第389 條第1 項第5 款、第392 條第
    2 項，判決如主文。
中　　華　　民　　國　　94　　年　　5 　　月　　31　　日
                        臺灣臺北地方法院民事第四庭
                            審判長法  官  周玫芳
                                  法  官  劉又菁
                                  法  官  唐于智
以上正本係照原本作成。
如對本判決上訴，須於判決送達後20日內向本院提出上訴狀。
中　　華　　民　　國　　94　　年　　5 　　月　　31　　日
                                  書記官  江虹儀
